【裁判字號】    89,訴,3224
【裁判日期】    900827
【裁判案由】    工商登記
【裁判全文】
臺北高等行政法院裁定                            八十九年度訴字第三二二四號
    原      告  陳茂麗即富利.
    被      告  台北市稅捐稽徵處
    代  表  人  甲○○處長）.
右當事人間因工商登記事件，原告不服財政部中華民國八十九年十月二十三日台財訴
字第０八九００四九七八三號訴願決定，提起行政訴訟，本院裁定如左：
    主  文
原告之訴駁回。
訴訟費用由原告負擔。
    理  由
一、按行政訴訟法第四條第一項規定：人民因中央或地方機關之違法行政處分，認為
    損害其權利或法律上之利益，經依訴願法提起訴願而不服其決定者，得向高等行
    政法院提起撤銷訴訟。而此所謂行政處分，係指：「行政機關就公法上具體事件
    所為之決定或其他公權力措施而對外直接發生法律效果之單方行政行為」。其要
    素有六，分別為：「行政機關」、「本諸職權，行使公權力」、「而針對具體事
    件」、「做出特定之客觀行為（行為中含有著一定內容的意思表示，行為外觀上
    則可能為決定之宣示，或是用其他公權力措施來表徵）」、「而其行為具有一定
    的法律上效果」、「可以單方而片面地的拘束或影響人民之權利義務或法律上之
    地位，在不經人民同意的情況下，使人民因此而在法律上負擔義務或取得權利以
    及產生其他的規制性效果」。
二、本件原告因工商登記事件不服被告機關所屬松山分處八十九年六月二十三日北市
    稽松山甲字第八九０一九六二三００號函復，提起訴願。經查：
  Ａ、被告機關所屬松山分處發出上開函示之事實經過如下：
    １、原告原經核准設立登記在台北市松山區○○○路一六七號五樓之一，營業項
        目為投資顧問業、企業經營管理顧問業、徵信服務業、資訊軟體服務業、資
        料處理服務業等業務。
    ２、其後臺北市政府以八十九年六月二十日府建商字第八九○四九六一四○○號
        函知原告，以原告未經核准擅自在同址經營「期貨交易」業務為由，依商業
        登記法之規定對原告課處罰鍰，並命令應即停止登記範圍外之業務。
    ３、被告機關所屬松山分處，乃依據台北市政府前開函示，以八十九年六月二十
        三日北市稽松山甲字第八九０一九六二三００號函通知原告依規定向被告機
        關所屬松山分處辦理營利事業變更登記。
    ４、原告認為其並未經營「期貨交易」業務，且其目前實際營業項目均在登記範
        圍內，並無變更登記之必要。因此不服該函示，而提起訴願及本件行政訴訟
        。
  Ｂ、而基於上述之事實基礎，本院認為：
    １、按營業人營業登記事項有變更，係依營業稅法第三十條第一項之規定有向主
        管稽徵機關申請變更營業登記之義務。而該等義務乃是依法律規定而直接發
        生的公法上義務，而不是因為稅捐稽徵機關做出通知其變更之行政處分始產
        生，因此被告機關以上之通知，性質上僅屬「事實通知」，而不發生任何的
        公法上法律效果，當然不符合上述「行政處分」之定義。
    ２、其次被告機關對原告作出通知之目的，無非是為踐行營業稅法第四十六條第
        一項之通知程序，以符合將來連續處罰之前置要件。論其性質，乃屬為作成
        （處罰）行政處分之事前準備行為。除非實證法上有特別規定，預先給予救
        濟之機會（原則上，權利必須實際受到公權力之侵犯，才須給予救濟之機會
        。以人民權利將來有受公權力侵犯之危險，而預先給予預防性救濟之制度，
        在目前法制上，勿寧是一種例外情況），不然在法理上，無從獨立據為提起
        行政爭訟之對象。
    ３、如果原告確信其目前實際營業項目均在登記範圍內，並無變更登記之必要，
        其可對被告機關之通知不予理會，等到稅捐主管機關對其作出違章行政罰時
        ，再就此項爭點，於該行政爭訟程序中一併主張，並無預先給予救濟之必要
        性。
三、綜上所述，本件原告據為爭訟對象之被告八十九年六月二十三日北市稽松山甲字
    第八九０一九六二三００號函，在法律上不能被定性為「行政處分」，性質上也
    不應單獨做為行政爭訟之對象。則訴願決定以上開函非屬行政處分，不予受理，
    於法無違，原告提起行政訴訟，顯非合法，應予駁回。
依行政訴訟法第一百零七條第一項第十款、第一百零四條、民事訴訟法第九十五條、
第七十八條，裁定如主文。
中      華      民      國     九十     年      八      月    二十七    日
                                    臺北高等行政法院  第五庭
                                              審判長  法  官  姜素娥
                                                      法  官  林文舟
                                                      法  官  帥嘉寶
右為正本係照原本作成。
如不服本裁定，應於送達後十日內向本院提出抗告狀（須按他造人數附繕本）。
中      華      民      國     九十     年      八      月    二十七    日
                                                      書記官  林麗美


司法院資訊處製作；財團法人民間司法改革基金會備份。
